【裁判字號】    96,訴,1544
【裁判日期】    980331
【裁判案由】    返還不當得利等
【裁判全文】
臺灣板橋地方法院民事判決              96年度訴字第1544號
原      告  庚○
訴訟代理人  李進成律師
被      告  丁○○
            甲○○
訴訟代理人  連耀霖律師
上列當事人間請求返還不當得利等事件，本院於中華民國98年3
月3日言詞辯論終結，判決如下：
    主  文
原告之訴及假執行之聲請均駁回。
訴訟費用由原告負擔。
    事實及理由
壹、程序方面：按訴狀送達後，原告不得將原訴變更或追加他訴
    ，但請求之基礎事實同一、擴張或減縮應受判決事項之聲明
    、不甚礙被告之防禦及訴訟之終結者，不在此限，民事訴訟
    法第255 條第1 項第2 款、第3 款及第7 款定有明文。本件
    原告起訴時原聲明係請求「一、被告應給付原告新臺幣（下
    同）3,607,919 元，及自民國87年7 月8 日至清償日止，按
    週年利率百分之五計算之利息；二、被告應給付原告644,98
    6 元，及自起訴狀繕本送達之日起至清償日止，按週年利率
    百分之五計算之利息」等，嗣於97年12月23日以民事準備(二)
    狀，追加及變更其聲明為：「一、被告應將座落於臺北縣蘆
    洲市○○段414 、415 地號土地上之建物，即如臺北縣三重
    地政事務所於96年10月19日之複丈成果圖所示D1、D2虛線部
    分，面積236.16平方公尺，拆除騰空，並將上開土地返還予
    原告及其他全體共有人。二、被告應連帶給付原告1,232,41
    7 元，及自87年7 月8 日起至清償日止，按年息百分之五計
    算之利息。三、被告應連帶給付原告65,7625 元，及自起訴
    狀繕本送達之日起至清償日止，按年息百分之五計算之利息
    ；並自起訴狀繕本送達之翌日起至返還系爭土地之日止，於
    每月10日前，應給付原告10,960元。」，原告所為上述訴之
    追加及變更，雖經被告聲明異議，惟經核乃屬基於同一基礎
    事實，及擴張應受判決事項之聲明所為，且其所使用之訴訟
    資料均相同，而不甚礙被告之防禦及訴訟之終結，故其所為
    訴之追加及變更，合於前揭法條規定，應予准許，合先敘明
    。
貳、實體部分：
一、原告主張：
(一)、緣原告父親李喬木與被告係蘆洲市○○段414 地號、415 地
    號土地之共有人，該等地號地目均為旱，即屬土地法上所謂
    之農地。原告父親李喬木於81年4 月16日死亡，上開農地本
    可不用繳交遺產稅，然卻因被告占用上開土地面積達236.16
    平方公尺並在其上搭蓋鐵皮屋，因而被國稅局認定系爭土地
    違反農地農用之限制，致原告於繼承發生時，遭國稅局課徵
    遺產稅計2,425,168 元及滯納金125,069 元。被告因上開占
    用行為受有利益，卻致原告受有增加遺產稅及滯納金支出之
    損害，爰依民法第767 條、第821 條請求被告返還占用土地
    予原告及其他共有人；並依民法第179 條、第184 條之規定
    ，請求被告返還原告所支出之遺產稅及被告占有系爭土地之
    利益。
(二)、原告因被告之占用行為，受有下列損害：
１、原告因系爭土地未依農地農用之規定，而遭課徵高額之遺產
    稅，而被告占用系爭蘆洲市○○段414 地號面積為183.13平
    方公尺，占用同市段415 地號面積則為53.03 平方公尺，則
    被告應共同按上開占用面積之比例，分攤原告支出之遺產稅
    1,107,348 元，以及滯納金125,069 元。
２、按城市地方房屋之租金，以不超過土地及其建築物申報總價
    年息百分之十為限，土地法第97條定有明文。被告無權占用
    系爭土地，自應返還原告相當於租金之利益，而依上開規定
    計算被告分別占用系爭土地之利益，合計為65,7625 元。
(三)、是原告聲明：
１、被告應將座落於臺北縣蘆洲市○○段414 、415 地號土地上
    之違章建物，即如臺北縣三重地政事務所於96年10月19日之
    複丈成果圖所示D1、D2虛線部分，面積236.16平方公尺，拆
    除騰空，回復原狀，將上開土地返還予原告及其他全體共有
    人。
２、被告應連帶給付原告1,232,417 元，及自87年7 月8 日起至
    清償日止，按年息百分之五計算之利息。
３、被告應連帶給付原告65,7625 元，及自起訴狀繕本送達之日
    起至清償日止，按年息百分之五計算之利息；並自起訴狀繕
    本送達之翌日起至返還系爭土地之日止，於每月10日前，給
    付原告10,960元。
４、原告願供擔保，請准宣告假執行。
５、訴訟費用由被告連帶負擔。
二、被告則以：
(一)、依原告所提李喬木遺產明細表，其土地多達16筆，遺產淨值
    高達5,398 萬餘元，適用46％之高稅率，而其中復興段4 地
    號係「農地減半」、復興段88、89、59、集賢段315 、42 2
    、519 、564 地號等土地，均被核課遺產稅，而與被告使用
    之414 、415 地號無關，足見原告主張所繼承之土地，原本
    不須繳遺產稅，顯然不實。原告被課徵遺產稅3,149,024 元
    ，係因其繼承多筆土地，遺產淨值高達5,398 萬元，才適用
    46％之稅率，遺產稅才會多達3,149,024 元，與被告在集賢
    段414 、415 地號搭蓋鐵皮屋，並無絕對關係。觀之集賢段
    414 地號核定價額為2,623,600 元，415 地號核定價額2,64
    8,505 元，二筆相加僅526 萬餘元，不可能核課高達1,107,
    348 元之遺產稅，因此原告之計算方法顯然有誤。另滯納金
    係原告滯納稅金所受之處罰，係可歸責於原告之事由，自不
    得要求被告負擔。
(二)、被告並未因原告繳納之遺產稅與滯納金而受有利益，原告主
    張被告享有不當得利，即屬顯無理由。被告為系爭土地之共
    有人，使用系爭土地係正當權利之行使，並非不當得利。再
    者，縱認被告有不當得利，依最高法院61年台上字第1695號
    判例，不當得利以返還所受利益為度，被告所獲利益為使用
    土地，原告請求被告賠償其繳納遺產稅之損害，亦無理由。
(三)、系爭蘆洲市○○段414 、415 地號土地，重測前分別為蘆洲
    鄉和尚州樓子厝段185 及185-3 地號（185-3 地號係自185
    地號分割而來）。被告所有系爭土地之應有部分，則係由被
    告之父親李培喜於67年3 月18日間向訴外人李開璧購得，該
    買賣契約寫明購買之標的為蘆洲鄉和尚州樓子厝段185 地號
    土地中之89.20 坪土地（合約294.87平方公尺），被告現使
    用之414 、415 地號土地面積雖236.16平方公尺，但亦未逾
    越上開買賣標的之面積。而原告之父與李開璧及其他共有人
    之間，就共有之蘆洲市○○段4 、56、57、59地號及蘆洲市
    ○○段414 、415 、417 地號土地，早自先祖時代起，即有
    分管協議契約存在，而被告現使用之集賢段414 、415 地號
    ，當時共有人間即協議由李開壁所分管，而原告則分管復興
    段56地號土地，分管期間已有數十年之久。兩造之先祖就系
    爭相關土地，既各自按分管協議使用土地，已有數十年之久
    ，原告從未異議，自不得再主張被告無權占有土地。
(四)、系爭蘆洲市○○段59地號及集賢段414 、415 、417 地號土
    地，皆為農地，並非土地法第97條所稱之城市地方土地，原
    告請求依系爭土地公告現值年息百分之十計算被告占有之利
    益，顯屬無據。
(五)、被告為系爭土地共有人，本有依應有部分，使用系爭土地之
    權利，並無故意或過失不法侵害原告之權利，與侵權行為之
    要件不合。而且縱構成侵權行為，原告87年7 月7 日即遭國
    稅局課徵滯納金及遺產稅，於89年2 月29日辦理實物抵繳，
    然原告遲至96年6 月4 日方起訴請求，則侵權行為損害賠償
    請求權，已因時效而消滅，被告自得拒絕給付。
(六)、聲明：原告之訴及假執行之聲請均駁回。如受不利益判決，
    願供擔保請准宣告免為假執行。
三、兩造不爭執之事實：
(一)、原告與被告甲○○均為系爭蘆洲市○○段414 地號之土地之
    共有人之一。
(二)、原告與被告丁○○均為系爭蘆洲市○○段415 地號之土地之
    共有人之一。
(三)、被告丁○○、甲○○共有之建物，占用系爭蘆洲市○○段41
    4、415地號，占用面積及座落位置分別如附圖D1、D2所示。
四、本件兩造有爭執點，厥為被告共有如附圖D1、D2所示之建物
    占用系爭土地，是否應對原告負侵權行為之賠償責任或負不
    當得利之返還義務。故本院應審究者即為被告共有之系爭建
    物占用系爭土地是否有正當占有權源？茲詳述如下：
(一)、經查，系爭蘆洲市○○段414 、415 地號之土地，本為原告
    之父親與訴外人李開璧及其他共有人共有。訴外人李開璧於
    67年3 月18日將其就上開土地之應有部分，出賣予被告之父
    親李培喜，嗣後被告之父親分別於78年7 月21日以買賣為原
    因，將系爭蘆洲市○○段414 地號土地之應有部分移轉登記
    予被告甲○○，另於78年6 月30將系爭蘆洲市○○段415 地
    號土地之應有部分移轉登記予被告丁○○之事實，業據兩造
    所不爭執，並有系爭土地登記謄本、不動產買賣契約書影本
    各1 份在卷為憑，堪信此部分之事實為真實。
(二)、按共有物分管之約定，不以訂立書面為要件，倘共有人間實
    際上劃定使用範圍，對各自占有管領之部分，互相容忍，對
    於他共有人使用、收益，各自占有之土地，未予干涉，已歷
    有年所，即非不得認有默示分管契約之存在（最高法院83年
    度台上字第1377號判決可參）。經查，被告辯稱系爭土地於
    原告父親及訴外人李開壁共有時，即已有分管契約之約定，
    原告則否認系爭土地共有人間有分管契約之約定。然查，證
    人即兩造之堂兄乙○○於97年1 月22日到庭具結證稱：「（
    問：系爭土地之共有人有無約定如何使用共有之土地？）土
    地是我曾祖父那代之前的四個兄弟即有分區域使用，每房分
    一段區域使用。曾祖父那一輩如何約定我不清楚，但我自小
    看到，我們祖父是分414 地號中間這一塊，我小時常去該處
    拔菜。我祖父是種一些農作物。417 、415 、414 其中一小
    部分（即如附件複丈成果圖Ｅ１、Ｅ２部分）據我瞭解是己○○的父親在耕種。Ｄ１、Ｄ２都是我祖父分到的，傳到我
    伯父的時候賣給被告丁○○的父親，現在為丁○○父親跟丁○○在使用，之前在種菜，現在做何用不清楚。Ａ的部分我
    不常去，我不瞭解。Ｂ、Ｃ是戊○○的父親在使用，之前也
    是在種菜。」、「（問：所稱使用情形是否在曾祖父輩時即
    約定好？）對。」、「（問：如何知道曾祖父輩時有約定上
    開情形？因我從小看到的情形就是這樣。」、「（問：56地
    號土地上蓋有台電電塔，該土地何人使用？）建電塔時，我
    年紀尚小，我知道是原告及李宗乾那一房的人在使用。」、
    「（問：如何知道是原告及李宗乾該房的人使用？）我自小
    看到的情形就是這樣。」等語，另一證人亦是兩造之堂兄李
    松茂亦於同一言詞辯論期日具結證稱：「（問：是否瞭解系
    爭土地使用情形或分管情形？）以前祖先有分，我不清楚是
    曾祖父那一代還是祖父那一代，他們有約定何人使用何塊區
    域。地籍圖謄本上56地號是原告庚○那一房在使用、59地號
    及414 地號前段是丙○○該房在使用。414 地號中段本來是
    三房的，後來因為欠大房的錢，所以將使用權讓給大房就是
    甲○○那房。415 、417 地號是第四房己○○該房使用。」
    、「（問：是否知道系爭土地上的建物存在多久？）都很久
    了，至少二、三十年以上。」等語。依上開證人證詞可知，
    系爭土地至少於原告之祖父一輩時，共有人間即已有分管協
    議，亦即系爭414 、415 地號如附圖D1、D2部分之土地，確
    實於原告祖父一輩時，即分由證人乙○○之祖父使用，而得
    由乙○○祖父之繼承人即李開壁占有使用系爭土地；原告雖
    認證人上開證詞不實在，惟查證人與兩造間均有親屬關係，
    應無刻意偏袒一方之情形。且系爭建物已存在於系爭土地至
    少達二、三十年以上，並經本院履勘現場結果發現，原告與
    其他共有人共有之蘆洲市○○段414 、415 、417 地號及蘆
    洲市○○段59地號上，均分別蓋有一部共有人之建物，而該
    建物依其外觀觀察，應皆已建築有相當之年限，卻從未遭其
    他共有人或權利人主張權利或依強制執行程序執行拆屋還地
    ，顯見兩造與共有人間就其共有之土地，確實有分管契約之
    約定，而得由各分管人占有使用分管之土地，此一事實，足
    堪認定。
(三)、再按「共有人於與其他共有人訂立共有物分割或分管之特約
    後，縱將其應有部分讓與第三人，其分割或分管契約，對於
    受讓人仍繼續存在」，最高法院81年度台上字第2570號判決
    可資參照。經查，系爭414 、415 地號土地上如附圖D1、D2
    部分之土地，被告之前手即李開壁與共有人間有分管契約存
    在，已如前述，嗣被告因買賣分別受讓系爭414 、415 土地
    之應有部分，原告則因繼承取得系爭土地之應有部分，揆諸
    上述判決見解，該分管契約對於原告及被告仍應繼續存在，
    據此，被告共有之系爭建物占有系爭414 、415 地號土地，
    自有正當合法權源。
(四)、綜上所述，本件被告共有之系爭建物，其占用系爭414 、41
    5 地號之土地部分，與原告間有分管契約存在，被告占有系
    爭土地，自屬有權占有，而無不當得利；且被告係基於兩造
    間分管契約而占用系爭土地，即非有故意或過失不法侵害原
    告之權利，亦無侵權行為之可言。原告雖又主張縱使兩造間
    有分管契約，惟因被告違反農地農地之規定，在系爭土地上
    搭蓋建物，致原告需繳納高額之遺產稅，故認被告應負侵權
    行為損害賠償責任云云。惟查，原告縱使有需繳納遺產稅之
    情事，然繳納稅賦非屬權利之侵害；而被告縱使違反行政法
    上農地農用之規定，亦屬觸犯行政法，並非以違背善良風俗
    之方法加損害於他人之行為；故原告上開主張亦無可採。
五、從而，原告依民法第767 、821 、179 、184 條規定之法律
    關係請求：(1)、被告應將座落於臺北縣蘆洲市○○段414 、
    415 地號土地上之違章建物，即臺北縣三重地政事務所於96
    年10月19日之複丈成果圖所示D1、D2虛線部分，面積236.16
    平方公尺，拆除騰空，回復原狀，將上開土地返還予原告及
    其他全體共有人，(2)、被告應連帶給付原告1,232,417元，
    及自87年7 月8 日起至清償日止，按週年利息百分之五計算
    之利息，(3)、被告應連帶給付原告65,7625 元，及自起訴狀
    繕本送達之日起至清償日止，按年息百分之五計算之利息；
    並自起訴狀繕本送達之翌日起至返還系爭土地之日止，於每
    月10日前，應給付原告10,960元；皆無理由，應予駁回。又
    原告之訴既經駁回，其假執行之聲請即失依附，應併駁回之
    。
六、本件事證已臻明確，兩造其餘攻擊防禦方法及未經援用之證
    據，經本院審酌後，核與判決結果不生影響，爰不一一論述
    。
七、訴訟費用負擔之依據：民事訴訟法第78條。
中    華    民    國    98    年    3     月    31    日
                  民事第三庭    法  官  邱育佩
以上正本係照原本作成
如對本判決上訴，須於判決送達後20日內向本院提出上訴狀
中    華    民    國    98    年    3     月    31    日
                                書記官  彭麗紅

司法院資訊處製作；財團法人民間司法改革基金會備份。
